最高法院刑事判決　　　　　　九十六年度台上字第一０七二號
上　訴　人　台灣高等法院花蓮分院檢察署檢察官
被　　　告　甲○○
選任辯護人　吳漢成律師
被　　　告　乙○○
　　　　　　丙○○
　　　　　　丁○○
　　　　　　戊○○
　　　　　　己○○
上列上訴人因被告等違反貪污治罪條例案件，不服台灣高等法院
花蓮分院中華民國九十四年十一月二十四日第二審判決（九十三
年度上訴字第一六九號，起訴案號：台灣台東地方法院檢察署九
十年度偵字第一三九八號），提起上訴，本院判決如下：
    主  文
原判決撤銷，發回台灣高等法院花蓮分院。
    理  由
本件原判決以公訴意旨略稱：被告甲○○係台東縣永安國民小學
代理校長；被告乙○○原係台東縣樟原國小（起訴書誤載為美和
國小）校長；被告丙○○原係台東縣尚武國民小學（起訴書誤載
為大王國小）校長；被告丁○○原係台東縣關山國民中學（起訴
書誤載為卑南國中）校長；被告戊○○係台東縣大武國民中學校
長；被告己○○係台東縣新生國民小學之教務主任，均屬依據法
令從事於公務之人員，詎被告等分別於起訴書所載時地，對渠等
依法採購如起訴書所載之公用物品，自廠商林義力分別取得回扣
，因認被告等均涉犯貪污治罪條例第四條第一項第三款購辦公用
物品收取回扣罪嫌云云。經審理結果，認被告等犯罪不能證明，
而維持第一審諭知被告等均無罪之判決，駁回檢察官在第二審之
上訴，固非無見。
惟查審理事實之法院，對於案內與待證事實有重要關係，在客觀
上認為應依法調查之證據，若未依法調查或雖已調查而未調查明
白，即與證據未經調查無異，如率行判決，其判決當然為違背法
令；又對於被告有利及不利之證據，應一律注意，綜合全案證據
資料，本於經驗法則，以定其取捨，並將取捨證據及得心證之理
由於判決內詳予說明，倘僅援用有利於被告之證據而為被告有利
之認定，對於不利於被告之證據，恝置不論，亦難謂於法無違。
經查：（一）甲○○部分：起訴意旨係指稱林義力於民國八十五
年四月二十二日致贈甲○○二筆各新台幣（下同）二萬元、同年
月二十三日又致贈三萬元，合計七萬元之回扣等情（見第一審卷
一第四頁），並非一次致贈七萬元之回扣。原判決理由謂：林義
力透過林煌崇轉交予甲○○之茶葉禮盒「既係以紙袋真空包裝又
附上封條，應無剩餘空間再放置現金，況七萬元並非小數目，無
法強行塞入茶葉內…，故甲○○辯稱伊並未收受回扣等語，應堪
採信」云云｛見原判決第六至七頁理由五（二）之(一)(1)｝，所為
論斷，與卷內資料已有未合。且該茶葉禮盒內之茶葉究係以何種
方式包裝？除茶葉外，該茶葉禮盒是否確無空間放置現金？原審
並未詳加調查，即率為有利甲○○之認定，併有調查未盡及判決
理由不備之違誤。（二）乙○○部分：原判決理由謂：本件尚難
遽認乙○○所經辦採購業務之預算書係由林義力提供及其二人有
勾串不法情事云云｛見原判決第十二至十三頁理由五（二）之(三)
(3)｝。然查乙○○於九十二年五月七日第一審訊問時陳稱：「（
問：採購案之方式？答：）我當時剛升上校長…對於總務的工作
都不熟悉，剛好外面的廠商有提供預算書，我們覺得很符合我們
學校的情形，而且縣政府也會再審核一次，所以我們就採用那一
份預算書，但是我們沒有告訴那一家的廠商。（問：是何人提供
你預算書？答：）林義力。…（問：本件三家廠商是何人找的？
答：）是林義力說可以找到三家廠商。」等語（見第一審卷一第
六十一至六十二頁）。倘乙○○上開自白屬實，則其所經辦本件
採購案之預算書及廠商似均為林義力所提供，乙○○亦知情，則
其經辦該採購案有無不法？即非無疑。原審對此未詳予調查，復
未於判決內說明乙○○上開供述證據何以不足採之理由，即遽為
乙○○有利之論斷，併有調查未盡及判決理由不備之違誤。（三
）丙○○部分：原判決理由謂：本件三項採購案係採公開比價方
式，與林義力所稱不採公開招標之方式始贈送回扣之習慣不符；
且該三項採購案除國鑫行、育伸儀器及友聯行，為林義力所經營
之廠商外，尚有佳能行、正益儀器有限公司、主霖商行、東竣企
業社等四家廠商，該四家廠商之負責人並非林義力等情，業據證
人林義力證述在卷，且有上開四家廠商之投標資料在卷可參，而
該四家廠商與林義力間並無合作或借牌關係，林義力縱使事先致
贈回扣，並不能確保必然得標，則林義力何必冒此風險，故林義
力於偵查中所稱贈送回扣予丙○○之證詞，不可採信云云（見原
判決第十四至十五頁理由五（二）之(四)(2)｝。然查：１、林義力
於九十三年六月二十八日第一審審判時證稱：「（問：如果不是
採公開招標之方式，有利潤可以確定你有送回扣…如果是公開比
價的話，你是否會送回扣？答：）是的。」等語（見第一審卷九
第四四頁），係陳稱彼於公開比價之採購案仍會送回扣。原判決
謂丙○○部分之採購案係採公開比價方式，與林義力贈送回扣之
習慣不符云云，核與卷內證據資料不符，而有證據上之理由矛盾
。２、林義力在上開第一審審判期日檢察官行主詰問時證稱：「
（檢察官問：你開了多少行號？答：）我是以國鑫行為主，另外
還有育伸儀器行、日亞行、友聯行、一鑫行，其他借牌的情形也
有，但是不一定，我跟廠商進貨，也會跟人家借牌，借牌的家數
我不大記得了，好像有佳能、正義（與『正益』同音）儀器行、
東竣企業社等，其他的忘記了。」等語（見第一審卷九第六至七
頁）。倘林義力上開供述不虛，則彼是否曾向佳能行、正益儀器
有限公司、東竣企業社等廠商借牌參與丙○○部分之採購案，即
不無究明之餘地。原審對此未詳加調查釐清，遽為上開論斷，併
有調查未盡及證據上理由矛盾之違法。（四）丁○○部分：１、
依據卷附台東縣政府暨所屬各機關學校營繕工程及購置定製變賣
財物內部審核程序表所示，「比價」與「公開比價」乃因不同之
採購金額所踐行之不同採購程序（見第一審卷一第一四六頁）。
原判決對於丁○○所經辦之本件二項採購案，初指其應以「比價
」方式為之，復稱其係採用「公開比價」方式進行｛見原判決第
十至十一頁理由五（二）之(二)(3)）｝，該部分理由之說明已前後
矛盾。２、原判決又謂本件二項採購案係採公開比價方式，與林
義力所稱不採公開招標之方式始贈送回扣之習慣不符云云｛見原
判決第十至十一頁理由五（二）之(二)(3)）｝，該部分所為論斷亦
與林義力於九十三年六月二十八日第一審審判時之證詞不符，而
有證據上之理由矛盾之違誤｛理由詳如上開（三）丙○○部分１
之說明）。（五）戊○○部分：１、依據卷附台東縣政府暨所屬
各機關學校營繕工程及購置定製變賣財物內部審核程序表所示，
「公開比價」與「公開招標」乃因不同之採購金額所踐行之不同
採購程序（見第一審卷一第一四六頁）。原判決對於戊○○所經
辦之本件採購案，初指其係採「公開比價」方式為之，復稱其係
採用「公開招標」方式進行｛見原判決第十七頁、第十八頁理由
五（二）之(五)(2)(5)｝，該部分理由之說明已前後矛盾。２、原判
決謂戊○○所經辦之本件採購案係採公開招標方式，故難認有何
不法情事云云｛見原判決第十八頁理由五（二）之(五)(5)｝。惟查
卷附該採購案之開標紀錄表記載：主持該次投標者為戊○○，而
參與投標者為「友聯行、育伸儀器行、國鑫行」（見九十年度他
字第六八號偵查卷二第一一二頁）；而查該三家廠商均為林義力
所經營，業如上述｛見上開（三）丙○○部分２之說明｝，則戊
○○對此是否知情？其中是否當然無不法？尚有待究明。原審未
予調查釐清，率為上開論斷，併有調查未盡及判決理由不備之違
法。（六）己○○部分：原判決理由謂：己○○所經辦之本件三
項採購案係採公開投標，並非林義力得標承作，林義力並無致贈
回扣之理由云云｛見原判決第十九至二十頁理由五（二）之(六)(2)
｝。惟查卷附「充實各科教具設備」、「充實各科體育遊戲器材
」採購案之「比價開標紀錄表」記載：己○○為該二次開標紀錄
表之紀錄者，其中「充實各科教具設備」採購案之參與投標者為
「友聯行、國鑫行、育伸儀器行」，由國鑫行得標；「充實各科
體育遊戲器材」採購案之參與投標者為「友聯行、中華運動用品
社、景榮興業有限公司」，由友聯行得標等情（見第一審卷二第
四八、五四頁）。依上開證據資料所示，己○○所經辦之上開二
項採購案是否係以「公開招標」方式進行，已非無疑；且查友聯
行、國鑫行、育伸儀器行均為林義力所經營，業如上述｛見上開
（三）丙○○部分２之說明｝，原判決謂上開二項採購案非林義
力得標承作云云，併有調查未盡及證據上理由矛盾之違法。檢察
官上訴意旨指摘原判決違背法令，尚非全無理由，應認原判決有
撤銷發回更審之原因。
據上論結，應依刑事訴訟法第三百九十七條、第四百零一條，判
決如主文。
中　　華　　民　　國　九十六　年　　三　　月　　八　　日
                      最高法院刑事第八庭
                          審判長法官  陳　正　庸
                                法官  賴　忠　星
                                法官  林　開　任
                                法官  林　立　華
                                法官  陳　晴　教
      本件正本證明與原本無異
                                      書  記  官
中　　華　　民　　國　九十六　年　　三　　月　 十二 　日
                                                      Ｑ
